【裁判字號】    99,重訴,180
【裁判日期】    991207
【裁判案由】    返還不當得利
【裁判全文】
臺灣臺南地方法院民事判決             99年度重訴字第180號
原      告  行政院衛生署中央健康保險局
法定代理人  戴桂英
訴訟代理人  陳里己律師
            楊啟志律師
被      告  陳國文
            吳合村
上  一  人
訴訟代理人  陳忠鎣律師
被      告  陳榮惠
                      （現於臺東監獄武陵分監執行中）
            陳建宏
上列當事人間請求返還不當得利事件，本院於民國99年11月23日
言詞辯論終結，判決如下：
    主      文
原告之訴及假執行之聲請均駁回。
訴訟費用新臺幣壹拾陸萬壹仟陸佰陸拾元由原告負擔。
    事實及理由
一、被告陳國文經合法通知，未於言詞辯論期日到場，核無民事
    訴訟法第 386條所列各款情形，爰依原告之聲請，由其一造
    辯論而為判決。
二、原告主張：
  (一)被告陳國文原係聯愛健康事業股份有限公司（下稱聯愛公
      司，民國85年10月19日核准設立，89年1月14日解散）之
      負責人，於聯愛公司因內部經營發生糾紛，再變更公司名
      稱為上愛健康事業股份有限公司（下稱上愛公司，89年1
      月核准設立，92年5月廢止）後，仍繼續擔任上愛公司之
      最大股東及實際負責人（登記負責人為林易煌），聯愛公
      司與上愛公司均係經營醫院管理顧問、醫療器材批發、零
      售等業務。被告陳國文於擔任聯愛公司負責人時，竟自79
      年間起，在報紙及臺灣醫界雜誌等媒體上刊登廣告徵求醫
      師助理，向前來應徵之僅具國中、高中或專科學歷之被告
      吳合村、陳榮惠、陳建宏（下稱被告吳合村等三人）提議
      ，由其負責安排被告吳合村等三人接受內科醫師訓練，待
      受訓、實習結束後，被告陳國文即以每月新臺幣（下同）
      60,000元至130,000元不等之代價，僱用被告吳合村等三
      人至聯愛公司及上愛公司旗下之位於高雄縣阿蓮鄉○○路
      423號之愛欣診所、高雄縣湖內鄉○○○路89號之愛鄰診
      所、臺南縣楠西鄉之愛鄉診所、臺南縣仁德鄉○○路○段
      464號之弘愛診所等處排班巡迴看診。陳國文另以聯愛公
      司及上愛公司名義聘用具有醫師執照之訴外人陳品聰擔任
      前揭弘愛診所之登記負責人，並囑被告吳合村等三人冒用
      陳品聰之醫師電腦代號而於電腦檔案內製作處方箋、病歷
      等診療紀錄，再由該診所不知情之承辦護士與行政人員，
      憑前揭病患就診病歷及前揭處方箋向原告請領健保補助，
      使原告之承辦人員陷於錯誤而撥款至陳品聰醫師帳戶。因
      陳品聰部分時間係親自看診，實際上無從區分何等部分之
      健保申請係被告吳合村等三人看診以陳品聰之名義申請。
      故原告以陳品聰自85年7月1日起至88年11月3日任職於弘
      愛診所任職期間申報看診之數量及請領金額核算本件請求
      之金額，計算方式如下：根據被告陳國文與陳品聰醫師於
      85年6月27日所簽訂之聘僱契約書同意每年看診572診次，
      該契約書附約則同意再增加156診次，故陳品聰每年看診
      數量為728診次，而陳品聰在85年7月1日至87年6月30日之
      2 年期間，以其名義請領健保費用之日期為626日、1878
      診次，超出契約診次422診次，期間共看診35,467人次，
      平均每日看診56.656人次，原告平均每人給付300元，故
      該段時間被告等人共同詐領金額為7,172,7 19元【422×
      300 ×（35467÷626）；其次，陳品聰自87年7月1日起至
      88年11月3日止之1年4個月又3日（合計488日），其中4個
      月又3日（以1/ 3年計算）依前述契約應看診243個診次（
      728 ×1/3＝243），而陳品聰申報看診429日1287個診次
      ，共看診21,589人次【平均每日看診50.324人（21589÷
      429 ＝50.324）】，故陳品聰在此段時期，應遭被告吳合
      村等三人以其名申報健保補助約316個診次（000000000
      000＝316），以在此段時間平均每日看診50.324人、每次
      給付健保補助300元計算，該段時間被告等人共同詐領金
      額約為4,770, 716元。是被告等人等所共同詐領之健保補
      助金額共計11, 943,435元（7, 172,719＋4,770,716＝
      11,943,435）。此共同詐得之11,9 43,435元，雖係由原
      告匯往以陳品聰醫師名義開設之帳戶，該帳戶之存褶及印
      章，實際上均由被告陳國文保管，再由陳國文按月以60,0
      00元至13 0,000元分別將詐得之醫療費用給付予被告吳合
      村、陳建宏及陳榮惠之部分外，均係由被告陳國文受領；
      是被告吳合村、陳建宏及陳榮惠於85年7月1日至88年11
      月3日，計各分得2,340,000元（60,000×39＝2,340,000)
      ，其餘4,9 23,435元則由被告陳國文取得。
  (二)另訴外人李欽進係位於臺南市○區○○路52號金華診所（
      嗣後陸續改名為欽華診所、愛欣診所，下均稱金華診所）
      之負責人，其於86年11月18日代表金華診所與被告陳國文
      簽訂聘僱契約書，約定將金華診所交由聯愛公司經營管理
      ，並由聯愛公司負責安排醫師至金華診所看診，看診之班
      表由聯愛公司制定，並由專人向健保局請領健保補助金。
      嗣因聯愛公司於88年間內部發生經營糾紛，雙方遂於88年
      11月29日重新簽訂3份委託經營契約書，金華診所重新交
      由聯愛公司經營管理，仍繼續由聯愛公司負責安排醫師至
      金華診所看診，並由專人向健保局請領健保門診補助金，
      李欽進為免自己權益受損，於簽約時僅將請領健保補助之
      印章交由陳國文保管，自己則負責保管存摺，雙方約定按
      時同往開戶行庫領款，並由李欽進先行提取應得之看診費
      及診所房租後，餘款則歸由陳國文實際負責之聯愛公司或
      上愛公司獲取，且於契約第8條明文約定聯愛公司於李欽
      進出國期間，不得以李欽進名義領取健保費以避免違約，
      且診所與健保局間產生之一切問題，一律由聯愛公司負起
      法律責任及負責出面解決問題，李欽進本人則單純負責看
      診，並依看診之診數領薪。詎被告陳國文明知訴外人曾觀
      達醫師係禁治產人無法看診，竟於89年4月間起至90年5月
      間，趁李欽進大部分時間均在國外，安排不詳密醫以曾觀
      達醫師名義看診，並由不詳密醫冒用曾觀達醫師之電腦代
      號在電腦中製作診療病歷及處方箋，且由該診所內之輪值
      護士或行政人員憑前揭病患就診病歷及前揭處方箋向原告
      請領健保補助，使原告之承辦人員陷於錯誤而撥款至李欽
      進醫師帳戶內，而向原告詐領健保補助款1,636,55 2 元
      。
  (三)嗣於88年11月間，因聯愛公司發生財務危機，訴外人林兆
      隆決定自行經營位於高雄縣阿蓮鄉○○路423號之愛欣診
      所，並另於高雄縣梓官鄉○○路248號設立大欣診所，由
      其實際負責該上開二診所之營運。並聘用不知情之訴外人
      蔡寶明、張旭雿擔任大欣診所之負責醫師。林兆隆並自88
      年11月1日聘僱被告吳合村冒用禁治產人曾觀達醫師之名
      義至前開二診所排班看診，每週約看2至4日，月薪約10餘
      萬元。92年7月間，林兆隆因病住院，愛欣診所醫師短缺
      ，其配偶何素琴以電話委請被告陳國文介紹醫師至愛欣診
      所替補林兆隆看診，陳國文乃與被告陳榮惠協議以每日4,
      500元之代價，安排陳榮惠冒用曾觀達醫師名義，每週四
      在愛欣診所全天看診。被告吳合村、陳榮惠受僱期間，吳
      合村看診之薪資初始乃林兆隆交付現金，後因林兆隆生病
      繼而去世之後，大欣診所及愛欣診所均由林兆隆之妻何素
      琴實際負責營運（愛欣診所登記負責人則改為葉敏雄醫師
      ），吳合村看診之薪水則改由不知情之何素琴匯款入吳合
      村之妻魏碧慧於高雄市銀行前金分行開設之帳戶；而被告
      陳榮惠看診之薪水均由何素琴匯款入其於臺南東門郵局開
      立之帳戶內。又被告吳合村、陳榮惠二人於上開二診所看
      診期間，均係冒用葉敏雄或曾觀達等醫師之電腦代號並於
      電腦檔冒名製作病歷及處方箋等診療紀錄，再由診所內不
      知情之掛號小姐或輪值護士，憑前揭病患就診病歷及處方
      箋向健保局請領健保補助而行使，使原告之承辦人員陷於
      錯誤而撥款至負責醫師帳戶下（帳戶存摺、印章由林兆隆
      、何素琴保管），再由何素琴以上開方式將詐得款項給付
      予被告吳合村、陳榮惠。查88年11月1日起至93年1月12
      日止，被告吳合村係由何素琴按月給付100,000元左右，
      而被告陳榮惠則由何素琴按以每日看診為4500元分得所詐
      領之保險給付，渠等二人進行密醫之違法醫療行為甚久，
      其所得分得詐領之健保給付，金額應甚為鉅大，惟本院93
      年度訴字第1226號刑事判決認定被告陳國文、吳合村僅共
      同詐得217, 875元，原告爰向被告吳合村、陳榮惠各請求
      108,926元。
  (四)被告等四人之上開行為，業經本院以93年度訴字第1226號
      刑事判決判處被告四人係犯常業詐欺罪，該判決嗣經臺灣
      高等法院臺南分院96年度上訴字第950號判決、最高法院
      以99年度台上字第3116號判決駁回被告之上訴而告確定。
      被告等四人所取得之款項，係其等施用詐術使原告陷於錯
      誤而因此給付上開款項，其受有利益無法律上原因，而因
      此致原告受有損害，又原告雖與弘愛診所等簽有醫事服務
      機構合約，惟該醫事服務機構合約之當事人為原告與弘愛
      等診所，並係對弘愛等診所從事醫療業務後就醫療費用支
      付之申請為約定，性質上屬債權契約，依債權效力相對性
      原則，僅得拘束契約當事人，第三人並不受契約所拘束，
      故被告不得援引原告與弘愛診所等診所訂立之合約，據為
      給付之原因。是原告自得本於民法上不當得利之規定，請
      求被告返還其受領之上開金額。
  (五)爰聲明：
    1.被告陳國文應給付原告6,559,987元，被告吳合村應給付
      原告2,448,926元，被告陳榮惠應給付原告2,448,926元，
      被告陳建宏應給付原告2,340,000元，及各自起訴狀繕本
      送達翌日起至清償日止，按年息百分之五計算之利息。
    2.原告願供擔保，請准予宣告假執行。
三、被告部分：
  (一)被告陳國文未於言詞辯論期日到場，亦未提出書狀為任何
      聲明或陳述。
  (二)被告吳合村則以：伊為林兆隆醫師開設之愛欣診所及大欣
      診所所聘僱之助理醫師，僅負責看診，向原告請領健保費
      之作業，均係由診所之護士及林兆隆之妻何素琴辦理，伊
      並不知情，何來詐欺取財不當得利之有？況原告之醫療費
      用直接撥款至林兆隆醫帳戶下，而帳戶存摺、印章，均係
      由何素琴保管，實際上皆由何素琴領取，醫療費用之受領
      對象既係何素琴，原告請求之對象應為何素琴，而非被告
      吳合村。又伊實際上是86年12月初被林兆隆醫師雇為醫師
      助理後，才開始上班，又依業界薪資標準，伊領取60,000
      元月薪是合理的。至於本院93年度訴字1226號判決所認定
      被告陳國文、吳合村共同詐得之217,875元，被告吳合村
      已全數繳清。原告對被告提起不當得利返還之訴，為無理
      由。並聲明：原告之訴駁回。
  (三)被告陳榮惠則以：並未在弘愛診所看診，且何素琴給被告
      吳合村之診費為每月10餘萬，伊每個月實領18,000元，要
      伊與吳合村平均分攤並不合理，且此217,875元伊已還給
      原告。並聲明：原告之訴駁回。
  (四)被告陳建宏則以：健保費用是匯到各診所負責醫師名下，
      請領健保費用是公司負責，伊只是受雇領薪資，伊的薪資
      是被告陳國文所支付，如認薪資是不當所得，也沒有那麼
      高。並聲明：原告之訴駁回。
四、得心證之理由：
  (一)經查，原告主張被告陳國文僱用並訓練無醫師資格之被告
      吳合村、陳建宏於弘愛、愛欣、大欣等診所，被告陳榮惠
      於愛欣、大欣診所從事密醫之違法醫療行為，並以上開診
      所負責醫師（弘愛診所為陳品聰，愛欣、大欣診所為林兆
      隆、葉敏雄、張旭雿、蔡寶明）名義向原告申領醫療費用
      ，致原告將醫療費用匯入以上開診所負責醫師名義開立之
      帳戶內之事實，為被告吳合村等三人所不爭執；至於原告
      主張被告陳榮惠亦曾於弘愛診所看診乙節，固為被告陳榮
      惠所否認，惟查被告陳榮惠於刑事案件偵查及審理中，曾
      多次陳稱其有於弘愛診所看診【見臺灣臺南地方法院檢察
      署93年度偵字第686號偵查卷宗（偵一卷）第10、116 頁
      調查筆錄、第67頁訊問筆錄；本院93年度訴字第1226號刑
      事卷(一)第104頁準備程序筆錄】，是其於本院翻異前詞
      ，辯稱未於弘愛診所看診云云，顯難信為真實，不足採信
      ；又被告陳國文曾於85年6月27日與陳品聰醫師訂立聘顧
      （僱）契約書及附約，約定陳品聰每年看診之診數，及分
      別於86年11月18日、88年11月29日與金華診所負責醫師李
      欽進訂立聘僱契約書及委託經營契約書，復於89年4月起
      至90年5月間，趁李欽進出國期間，安排不詳密醫以禁治
      產人曾觀達醫師之名義看診，並以之向原告請領醫療費用
      ，致原告將醫療費用匯入李欽進醫師名下帳戶之事實，有
      原告提出之陳國文與陳品聰間之聘顧（僱）契約書及附約
      （本院卷第129至131頁），陳品聰、李欽進於偵查中之證
      述及其出入境資料、陳國文與李欽進間之聘僱契約書及委
      託經營契約書、曾觀達之病歷摘要、診斷證明書、金華診
      所以曾觀達名義申請醫療費用資料等附於臺灣臺南地方法
      院檢察署93年度偵第686號、94年度偵字第6183號偵查卷
      宗可參，另被告四人前經本院以93年度訴字第1226號刑事
      判決判處常業詐欺罪刑，嗣經臺灣高等法院臺南分院96年
      度上訴字第950號判決、最高法院以99年度台上字第3116
      號判決駁回被告之上訴而告確定等情，業經本院調取上開
      刑事卷宗核閱無訛。又被告陳國文未於言詞辯論期日到場
      ，亦未提出書狀為任何聲明或陳述。是本院綜合前揭事證
      ，認原告主張之上開事實，均堪信為真實。
  (二)按不當得利返還請求權，以無法律上之原因而受利益，致
      他人受有損害為其要件，此觀民法第179條之規定自明。
      故不當得利之成立需以無法律上原因受利益，而致他人受
      損害為成立要件，如所受利益，非無法律上原因，或與損
      害之間無直接因果關係，即不構成不當得利。所謂「給付
       」係指有意識，基於一定目的而增加他人之財產而言。
      在給付類型之不當得利，須以一方基於他方給付而受利益
      ，而當事人間具有給付關係，其給付欠缺目的時，不當得
      利請求權始足成立，至於所受利益與損害之間有無直接因
      果關係，即應依給付關係作為判斷標準。而給付關係既成
      立於給付之一方與受領給付之他方之間，故給付之一方，
      僅得向受領給付之他方，請求返還無法律上之原因而受領
      之利益，而無向給付關係以外之第三人請求返還不當得利
      之餘地，非給付之人，亦無主張不當得利返還請求權之餘
      地，合先敘明。
  (三)次按全民健康保險制度，係由身為權責機關之原告與各醫
      事服務機構締結性質為行政契約之全民健康保險特約醫事
      服務機構合約，此一合約係約定由一方特約醫事服務機構
      提供就醫之保險對象醫療服務，而他方即原告支付其核定
      之醫療費用為主要內容，亦即約定由特約醫事服務機構提
      供全民健康保險之被保險人醫療保健服務，以為保險人即
      原告之保險給付，再由原告依保險醫事服務機構之申報，
      核付醫療費用予各保險特約醫事服務機構。此有全民健康
      保險法第2條、第50條規定可參，並經司法院大法官會議
      第533號解釋闡述甚明。而依原告之主張，其係與由陳品
      聰擔任負責醫師之弘愛診所、及由李進欽擔任負責醫師之
      金華診所訂立醫事服務機構合約，並基於此醫事服務機構
      合約之約定，將所核定之醫療費用匯入陳品聰、李欽進之
      帳戶中以為給付。又依我國醫師法規定，須有醫師資格者
      ，始得為傷病患者進行醫療行為，從而，與原告簽約成為
      特約之保險醫療服務機構，自應由具備醫師資格之人為全
      民健康保險之保險對象為醫療行為始得向原告申領醫療費
      用，如由未具醫師資格人員為全民健康保險之保險對象診
      療或處分之醫療行為，依上開立法及特約之精神，自不得
      就此部分申領醫療費用。是原告因被告陳國文僱用不具醫
      師資格之被告吳合村等三人及不詳密醫於弘愛、金華二診
      所看診所支付之醫療費用，自始欠缺給付之目的，可認受
      有損害。惟原告所受之損害，乃因其與陳品聰、李欽進訂
      立契約，並依其間之約定，將醫療費用以匯入陳品聰、李
      欽進所開立帳戶之方式，給付予陳品聰、李欽進；而陳品
      聰、李欽進則另基於其等與被告陳國文間之約定，以將上
      開帳戶授權被告陳國文管領之方式，將原告匯入之款項交
      予被告陳國文使用，是縱陳國文受有利益，亦係基於陳品
      聰、李欽進之給付而來。原告與被告陳國文間既未存有給
      付關係，則依前開說明，其所受利益與損害之間，即非基
      於同一原因事實，並無直接因果關係，與不當得利之成立
      要件，即有未合。
  (四)至於被告吳合村、陳榮惠及陳建宏，並非原告給付醫療費
      用之受領人，亦至明確；況被告吳合村等三人乃因受僱看
      診而自被告陳國文、訴外人林兆隆、何素琴處受有薪資之
      給付，其所受利益與與原告所受損害之間，顯非基於同一
      原因事實，與原告間自無從成立不當得利之法律關係。
  (五)綜上所述，原告本於不當得利之法律關係，請求被告陳國
      文給付6,559,987元，被告吳合村給付2,448,926元，被告
      陳榮惠給付2,448,926元，被告陳建宏給付2,340,000元，
      及各自起訴狀繕本送達翌日起至清償日止，按週年利率百
      分之5計算之利息，為無理由，應予駁回，原告之訴既經
      駁回，其假執行之聲請，亦失所附麗，應併予駁回。
五、本件事證已臻明確，兩造其餘爭點及攻擊防禦方法，經核與
    本件判決結果不生影響，爰不一一論述，附此敘明。
六、末按訴訟費用，由敗訴之當事人負擔；法院為終局判決時，
    應依職權為訴訟費用之裁判，民事訴訟法第78條及第87條第
    1項分別定有明文。查本件訴訟費用包括第一審裁判費141,
    190元、提解費20,120元及公示送達登報費350元，合計161,
    660元，此有卷附收據可參，應由敗訴之原告負擔，爰確定
    如主文第二項所示。
七、結論：本件原告之訴為無理由，依民事訴訟法第78條、第87
    條第1項，判決如主文。
中    華    民    國    99    年    12    月     7    日
                  民事第三庭    法  官   張玉萱
以上正本證明與原本無異。
如對本判決上訴，須於判決送達後20日內向本院提出上訴狀。如
委任律師提起上訴者，應一併繳納上訴審裁判費。
中    華    民    國    99    年    12    月    8     日
                                書記官   張晶瑩

司法院資訊處製作；財團法人民間司法改革基金會備份。
